臺灣桃園地方法院刑事判決
110年度審金訴字第202號
公  訴  人  臺灣桃園地方檢察署檢察官
被      告  蕭明芳


上列被告因詐欺等案件，經檢察官提起公訴（110 年度偵字第29
38號），被告於本院準備程序進行中，就被訴事實為有罪之陳述
，經本院告知簡式審判程序意旨，並聽取當事人之意見後，本院
合議庭裁定由受命法官獨任依簡式審判程序審理，判決如下：
    主  文
己○○犯如附表「主文欄」所示之罪，分別判處如附表「主文欄」
所示之刑。應執行有期徒刑壹年貳月。緩刑參年，並應向丁○○、
乙○○、甲○○支付如附件編號一至三所示調解筆錄條款之損害賠償
。
    事實及理由
一、犯罪事實：
    己○○於民國109 年8 月某日，透過網路認識真實姓名年籍均
    不詳、於通訊軟體LINE（下稱LINE）暱稱為「Richard 」（
    下稱「Richard 」）之人，並透過「Richard」與真實姓名
    年籍均不詳、LINE暱稱為「Johnsonmark 」、「Paul」（下
    稱「Johnsonmark 」、「Paul」）等成年人聯繫，表示請其
    提供金融帳戶帳號收取款項，並依指示將其帳戶內款項，轉
    帳至指定之金融帳戶以購買虛擬貨幣。詎己○○聽聞上開內容
    後，依其智識程度及社會生活經驗，可知悉在一般正常情況
    下，有使用帳戶收受、匯領款項需求之人，概均會以自己之
    帳戶進出，以避免假手他人帳戶之風險或爭議，實無委由他
    人提供帳戶收受款項後，再匯款予他人之必要，是其可預見
    「Richard」、「Johnsonmark 」、「Paul」所為極有可能
    係詐欺集團為收取詐欺所得款項，而使用人頭帳戶並利用該
    人頭匯款隱匿詐欺犯罪所得之去向、所在，竟仍抱持縱上開
    情節屬實亦不違背其本意之不確定故意，於同年8 月18日某
    時起加入「Richard 」、「Johnsonmark 」、「Paul」所屬
    3 人以上組成，以實施詐術為手段，具有持續性、牟利性之
    有結構性之詐欺犯罪組織集團（無證據證明其中有未滿18歲
    之人，下稱「本案詐欺集團」），己○○負責提供其所申辦之
    渣打國際商業銀行股份有限公司帳號00000000000000號帳戶
    （下稱己○○渣打銀行帳戶）予「本案詐欺集團」所屬成員，
    做為匯入款項之用，己○○並依指示將遭詐騙之人匯入其上開
    金融帳戶之款項，轉帳至「本案詐欺集團」所指定之金融帳
    戶以隱匿去向。詎己○○、「Richard 」、「Johnsonmak」、
    「Paul」及真實姓名年籍均不詳之「本案詐欺集團」所屬成
    員間共同意圖為自己不法之所有，基於3 人以上詐欺取財及
    隱匿詐欺犯罪所得去向、所在之洗錢之犯意聯絡，由「本案
    詐欺集團」某成年成員先後於如附表「詐騙時間」欄所示之
    時間，以如附表「詐騙方法」欄所示之方式，對如附表「被
    害人」欄所示之人施用詐術，致如附表「被害人」欄所示之
    人分別陷於錯誤，而於如附表「匯款時間」欄所示之時間，
    依指示匯款如附表「匯款金額」欄所示之金額至如附表「匯
    款帳戶」欄所示之帳戶內後，己○○即依指示，於如附表編號
    1至編號3「交付款項方式」欄所示之方式，接續轉帳如附表
    編號1至編號3「交付款項方式」欄所示之金額至「本案詐欺
    集團」指定之不詳帳戶，而掩飾上開詐欺取財罪犯罪所得之
    本質及去向。嗣如附表編號1至編號3「被害人」欄所示之人
    察覺有異報警處理，「己○○渣打銀行帳戶」旋經通報為警示
    帳戶，如附表編號4 「被害人」欄所示之丙○○○所匯入之款
    項（下稱「附表編號4 詐欺取財犯罪所得」）隨即遭圈存，
    己○○未能提領或轉帳該款項，而未能遂行掩飾、隱匿「附表
    編號4 詐欺取財犯罪所得」之本質及去向。嗣經如附表「被
    害人」欄所示之人察覺有異並報警處理，始查悉上情。
二、證據名稱：
  ㈠被告己○○於本院準備程序及審理中之自白。
  ㈡證人即告訴人丁○○、甲○○、被害人乙○○、丙○○○分
    別於警詢時之證述。
  ㈢被告提供之LINE對話紀錄截圖、渣打銀行股份有限公司帳號0
    0000000000000號帳戶客戶基本資料及活期性存款歷史明  
    細查詢。
　㈣如附表「書證」欄所示之文書證據。
三、論罪科刑：
  ㈠按組織犯罪防制條例所稱「犯罪組織」，係指3 人以上，以
    實施強暴、脅迫、詐術、恐嚇為手段或最重本刑逾五年有期
    徒刑之刑之罪，所組成具有持續性或牟利性之有結構性組織
    ；前項有結構性組織，指非為立即實施犯罪而隨意組成，不
    以具有名稱、規約、儀式、固定處所、成員持續參與或分工
    明確為必要，組織犯罪防制條例第2 條第1 項、第2 項定有
    明文。另組織犯罪防制條例第3 條第1 項所稱之參與犯罪組
    織，指加入犯罪組織成為組織之成員，而不問參加組織活動
    與否，犯罪即屬成立（最高法院97年度台上字第1950號判決
    意旨參照）。再所謂組織犯罪，本屬刑法上一種獨立之犯罪
    類型，其犯罪成員是否構成違反組織犯罪防制條例之罪名及
    成立要件之審查，原不以組織成員個人各別之行為，均已成
    立其他犯罪為必要，而應就集團成員個別與集體行為間之關
    係，予以綜合觀察；縱然成員之各別行為，未構成其他罪名
    ，或各成員就某一各別活動並未全程參與，或雖有參加某特
    定活動，卻非全部活動每役必與，然依整體觀察，既已參與
    即構成違反組織犯罪防制條例罪，分別依發起、操縱、指揮
    、參與等不同行為之性質與組織內之地位予以論處；尤以愈
    龐大、愈複雜之組織，其個別成員相對於組織，益形渺小，
    個別成員未能參與組織犯罪之每一個犯罪活動之情形相對增
    加，是從犯罪之縱斷面予以分析，其組織之全體成員，應就
    該組織所為之一切非法作為，依共同正犯之法理，共同負責
    （最高法院102 年度台上字第3449號判決意旨參照）。查被
    告已知「本案詐欺集團」成員至少有「Richard」、「Johns
    onmark」、「Paul」等3 人以上，參以「本案詐欺集團」或
    係利用社群平台Facebook、或係利用通訊軟體LINE施行詐術
    ，誘使他人受騙匯入款項，再指示被告將帳戶內贓款匯入「
    本案詐欺集團」指定之不詳帳戶，組織縝密，分工精細，自
    須投入相當之成本、時間，自非隨意組成立即犯罪，是以被
    告所參與之「本案詐欺集團」顯係該當「三人以上，以實施
    詐術為手段，所組成具有持續性或牟利性之有結構性組織」
    ，而屬組織犯罪防制條例第2 條規定之「犯罪組織」。又查
    ，被告透過與「本案詐欺集團」成員聯繫及轉帳之過程，已
    知悉至少有「Richard 」、「Johnsonmark」、及「Paul」
    共同參與詐欺取財犯行，連同自己計入參與本次詐欺取財犯
    行之行為人人數，依前開說明，被告就其所參與本案之詐欺
    取財犯行，該當三人以上共同詐欺取財罪之共同正犯。
　㈡次按刑罰責任之評價與法益之維護息息相關，對同一法益侵
    害為雙重評價，是過度評價；對法益之侵害未予評價，則為
    評價不足，均為法之所禁。又加重詐欺罪，係侵害個人財產
    法益之犯罪，其罪數之計算，核與參與犯罪組織罪之侵害社
    會法益有所不同，審酌現今詐欺集團之成員皆係為欺罔他人
    ，騙取財物，方參與以詐術為目的之犯罪組織。倘若行為人
    於參與詐欺犯罪組織之行為繼續中，先後多次為加重詐欺之
    行為，因參與犯罪組織罪為繼續犯，犯罪一直繼續進行，直
    至犯罪組織解散，或其脫離犯罪組織時，其犯行始行終結。
    故該參與犯罪組織與其後之多次加重詐欺之行為皆有所重合
    ，然因行為人僅為一參與犯罪組織行為，侵害一社會法益，
    屬單純一罪，應僅就「該案中」與參與犯罪組織罪時間較為
    密切之首次加重詐欺犯行論以參與犯罪組織罪及加重詐欺罪
    之想像競合犯，而其他之加重詐欺犯行，祗需單獨論罪科刑
    即可，無需再另論以參與犯罪組織罪，以避免重複評價。是
    如行為人於參與同一詐欺集團之多次加重詐欺行為，因部分
    犯行發覺在後或偵查階段之先後不同，肇致起訴後分由不同
    之法官審理，為裨益法院審理範圍明確、便於事實認定，即
    應以數案中「最先繫屬於法院之案件」為準，以「該案件」
    中之「首次」加重詐欺犯行與參與犯罪組織罪論以想像競合
    。縱該首次犯行非屬事實上之首次，亦因參與犯罪組織之繼
    續行為，已為該案中之首次犯行所包攝，該參與犯罪組織行
    為之評價已獲滿足，自不再重複於他次詐欺犯行中再次論罪
    ，俾免於過度評價及悖於一事不再理原則（最高法院109 年
    度台上字第3945號判決意旨參照）。經查，被告加入「Rich
    ard 」、「Johnsonmark 」及「Paul」所屬之詐欺集團後，
    即詐騙如附表所示之告訴人及被害人，且遍查卷內及被告之
    臺灣高等法院被告前案紀錄表，除本案外，並無其他因加入
    該詐欺集團而經起訴並繫屬法院之案件之紀錄，則依前揭判
    決意旨，應以「本案中首次加重詐欺犯行」即附表編號1部
    分論以參與犯罪組織罪，至他次加重詐欺犯行（即本案之附
    表編號2 至編號4 部分）則為上開犯行所包攝，不再重複論
    處參與犯罪組織罪。
  ㈢再按洗錢防制法所稱洗錢，指下列行為：一、意圖掩飾或隱
    匿特定犯罪所得來源，或使他人逃避刑事追訴，而移轉或變
    更特定犯罪所得。二、掩飾或隱匿特定犯罪所得之本質、來
    源、去向、所在、所有權、處分權或其他權益者。三、收受
    、持有或使用他人之特定犯罪所得，洗錢防制法第2 條定有
    明文。復按現行洗錢防制法第14條第1 項之一般洗錢罪，祇
    須有同法第2 條各款所示行為之一，而以同法第3 條規定之
    特定犯罪作為聯結即為已足；倘行為人意圖掩飾或隱匿特定
    犯罪所得來源，而將特定犯罪所得直接消費處分，甚或交予
    其他共同正犯，或由共同正犯以虛假交易外觀掩飾不法金流
    移動，即難認單純犯罪後處分贓物之行為，應仍構成新法第
    2 條第1 或2 款之洗錢行為（最高法院109 年度台上字第57
    號、第436 號判決參照）。查被告加入「本案詐欺集團」後
    ，其所參與犯罪事實欄所示之詐欺取財犯行，係負責提供「
    己○○渣打銀行帳戶」並自「己○○渣打銀行帳戶」內匯出如附
    表「交付款項方式」欄所示之金額至「本案詐欺集團」指定
    之不詳帳戶以購買虛擬貨幣，目的顯在藉此製造金流斷點，
    使偵查機關難以追查帳戶金流，以達掩飾詐欺犯罪所得之本
    質、來源、去向及所在（「附表編號4 詐欺取財犯罪所得」
    遭圈存未能匯出，而掩飾、隱匿「附表編號4 詐欺取財犯罪
    所得」之本質及去向未遂部分，詳後述），揆之前開判決要
    旨，被告所為已該當洗錢防制法第14條第1 項之一般洗錢罪
    之構成要件。
  ㈣復按詐欺取財罪係以意圖為自己不法之所有，以詐術使人將
    本人或第三人之物交付，為其構成要件，是詐欺罪既遂與未
    遂之區別，應以他人已否為物之交付而定，倘行為人已將他
    人財物移歸自己實力支配之下，即應成立詐欺取財既遂罪。
    是以詐欺集團施以詐術，使被害人匯款至詐欺集團所掌控之
    人頭帳戶後，迄至員警受理報案通知銀行將該帳戶列為警示
    帳戶凍結其內現款前，因詐欺集團實際上已處於得隨時領款
    之狀態，故詐欺集團就該匯入之款項顯有管領能力，即為詐
    欺取財既遂，不因該款項是否遭提領而有不同。查附表編號
    4 所示之被害人丙○○○匯款至「本案詐欺集團」所掌控之「
    己○○渣打銀行帳戶」後，揆諸前開說明，此時被害人丙○○○
    之財物已置於「本案詐欺集團」成員之實力支配下，「本案
    詐欺集團」成員就附表所示之犯行，均該當詐欺取財既遂罪
    ，不因附表編號編號4 「匯款金額」欄所示款項因圈存未能
    轉帳而不同，自均成立三人以上共同犯詐欺取財既遂罪。
  ㈤又被告提供「己○○渣打銀行帳戶」供「本案詐欺集團」成員
    用以受領詐欺取財犯罪所得，已著手於洗錢之行為，被告復
    就附表編號1 至3 「匯款金額」欄所示之金額，以如「交付
    款項方式」欄所示之方式，將款項已全數轉帳至「本案詐欺
    集團」指定之不詳帳戶，而達到掩飾、隱匿詐欺取財犯罪所
    得本質及去向，製造金流斷點以逃避國家追訴、處罰之效果
    ，自該當一般洗錢既遂罪；就附表編號4 「匯款金額」欄所
    示匯入「己○○渣打銀行帳戶」內之款項因遭圈存而無法提領
    ，未能達到掩飾、隱匿詐欺取財犯罪所得本質及去向，而未
    形成金融斷點，則屬洗錢未遂，自成立一般洗錢未遂罪。
  ㈥核被告所為，分別係犯：
  1.附表編號1 所示犯行，係犯組織犯罪條例第3 條第1 項後段
    之參與犯罪組織罪、刑法第339 條之4 第1 項第2 款之三人
    以上共同犯詐欺取財罪及洗錢防制法第14條第1 項之洗錢罪
    。
  2.附表編號2 至3 所示犯行，均係犯刑法第339 條之4 第1 項
    第2 款之三人以上共同犯詐欺取財罪及洗錢防制法第14條第
    1 項之洗錢罪。
  3.附表編號4 所為，係犯刑法第339 條之4 第1 項第2 款之三
    人以上共同犯詐欺取財罪及洗錢防制法第14條第2 項、第1
    項之一般洗錢未遂罪。再按刑事訴訟法第300 條所謂變更法
    條，係指罪名之變更而言，若僅行為態樣有正犯、從犯之分
    ，或既遂、未遂之分，即無庸引用刑事訴訟法第300 條變更
    起訴法條（最高法院101 年度台上字第3805號判決意旨參照
    ），是以本院審理後就附表編號4 部分改論處被告犯一般洗
    錢未遂罪，僅行為結果由既遂改論以未遂，揆諸前揭說明，
    自無庸變更起訴法條，附此敘明。
  ㈦另以自己共同犯罪之意思，參與實施犯罪構成要件以外之行
    為，或以自己共同犯罪之意思，事先同謀，而由其中一部分
    人實施犯罪之行為者，均為共同正犯。是共同之行為決意不
    一定要在事先即行為前便已存在，行為當中始先後形成亦可
    ，且不以其間均相互認識為要件，而電話詐騙之犯罪型態，
    自架設遠端遙控電話或網路電話，至假冒他人名義、收集取
    得人頭帳戶、撥打電話實施詐騙、指示被害人匯款、向被害
    人取款分贓等各階段，係需由多人縝密分工方能完成之集團
    性犯罪。本案被告加入詐欺集團知悉所從事之行為係整體詐
    騙行為分工之一環，其縱未親自參與詐騙工作，亦未必知悉
    其他共犯詐騙告訴人之實際情況及內容，然其係為達成不法
    所有之詐欺取財犯罪目的，分工參與詐騙集團取得告訴人財
    物全部犯罪計劃之一部分行為，並欲從中獲取利潤、賺取報
    酬，堪認其係在合同意思範圍內，分擔犯罪行為之一部，並
    相互利用他人之行為，以達犯罪之目的，揆諸上開說明，應
    就詐欺集團成員實行之行為共同負責，被告與「Richard 」
    、「Johnsonmark 」、「Paul」及「本案詐欺集團」所屬其
    他成員間，就附表所示之犯行間皆有犯意聯絡及行為分擔，
    均應論以共同正犯。
  ㈧按詐欺取財罪，係為保護個人之財產法益而設，行為人罪數
    之計算，應依接受詐欺之被害人人數計算。復衡以受詐騙之
    人未必僅有一次匯款紀錄，而在同一次遭受詐騙過程中，亦
    有單一被害人將一個或多個帳戶內之款項，分散轉帳匯款入
    詐欺正犯指示之多個帳戶，或先後一日、多日一再匯款至同
    一帳戶者，故而若以被告提款日期、次數，或所提領帳戶之
    匯款轉入次數，作為評價詐欺取財既遂犯行之罪數，恐嫌失
    當。是以如附表編號1 、2 之告訴人丁○○及甲○○雖分別有2 
    次之匯款行為，惟此係前揭告訴人2 人遭受詐騙而分次交付
    財物之結果，應認係同一財產法益遭受侵害，各只成立1 三
    人以上共同詐欺取財罪。而被告於附表編號1「交付款項方
    式」欄所示多次轉帳方式轉出告訴人匯入之贓款，至詐欺集
    團成員指定之不詳帳戶，應認係分別基於詐騙同一告訴人交
    付款項之單一目的所為之接續行為，其等分別基於同一目的
    、於密切接近之時間地點實行、侵害同一法益，所為各行為
    之獨立性極為薄弱，依一般社會健全觀念，難以強行分開，
    在刑法評價上，應各視為數個舉動之接續實行，合為包括之
    一行為予以評價，屬接續犯，僅論以1 個一般洗錢罪。
  ㈨被告就附表編號1 所示犯行，係以一行為同時觸犯參與犯罪
    組織罪、三人以上共同詐欺取財罪及一般洗錢罪；就附表編
    號2 至3 所示之犯行，均係以一行為同時觸犯三人以上共同
    詐欺取財罪及一般洗錢罪；就附表編號4 所示犯行，係以一
    行為同時觸犯三人以上共同詐欺取財罪及一般洗錢未遂罪，
    皆屬想像競合犯，均應依刑法第55條規定，分別從一重各論
    以三人以上共同詐欺取財罪處斷。
  ㈩被告所犯如附表所示共4 罪，犯意各別，行為互殊，應予分
    論併罰。
  刑之減輕事由：
    按想像競合犯之處斷刑，本質上係「刑之合併」。其所謂從
    一重處斷，乃將想像競合犯組成之評價上數罪，合併為科刑
    一罪，其所對應之刑罰，亦合併其評價上數罪之數法定刑，
    而為一個處斷刑。易言之，想像競合犯侵害數法益者皆成立
    犯罪，論罪時必須輕、重罪併舉論述，同時宣告所犯各罪名
    ，包括各罪有無加重、減免其刑之情形，亦應說明論列，量
    刑時併衡酌輕罪部分量刑事由，評價始為充足，然後依刑法
    第55條前段規定「從一重處斷」，非謂對於其餘各罪可置而
    不論。因此，法院決定處斷刑時，雖以其中最重罪名之法定
    刑，做為裁量之準據，惟於裁量其輕重時，仍應將輕罪合併
    評價在內（最高法院108 年度台上字第4405、4408號判決意
    旨可參）。茲分別說明如下：
  1.次按參與犯罪組織者，其參與情節輕微者，得減輕或免除其
    刑，組織犯罪防制條例第3 條第1 項但書定有明文。查被告
    參與「本案詐欺集團」犯罪組織，係依上級成員之指揮擔任
    「車手」之角色，負責提供帳戶並依指示將匯入之詐欺所得
    款項，轉帳至「本案詐欺集團」指定之不詳帳戶內，據此難
    認被告參與犯罪組織之情節輕微，自無依上開規定減輕和免
    除其刑之餘地。
  2.復按組織犯罪防制條例第8 條第1 項後段亦規定：「犯第3
    條之罪…偵查及審判中均自白者，減輕其刑。」，被告提供
    帳戶並分別依「本案詐欺集團」不同成員之指示，將其帳戶
    內詐得之款項，轉帳至指定之不詳帳戶之參與犯罪組織事實
    ，於偵查及本院審理時均坦承不諱，是其就所犯參與犯罪組
    織罪，合於上開減刑之規定。
  3.又犯前2 條之罪（即洗錢防制法第14條之一般洗錢罪、同條
    例第15條之特殊洗錢罪），在偵查或審判中自白者，減輕其
    刑，洗錢防制法第16條第2 項定有明文。查被告於偵查及審
    判中，均坦承依指示轉帳至「本案詐欺集團」所指定之金融
    帳戶，進而掩飾詐欺犯罪所得本質、去向之洗錢事實，堪認
    被告於偵查與審判中，對於洗錢之犯行業已自白，合於上開
    減刑之規定。
  4.綜上，被告就所犯參與犯罪組織罪及一般洗錢罪雖均合於上
    開減刑之規定，然經合併評價後，既依想像競合犯從一重均
    依刑法之三人以上共同詐欺取財罪處斷，依前揭意旨，自無
    從再適用上開規定減刑，惟本院於後述量刑時仍當一併衡酌
    該部分減輕其刑事由，附此敘明。
  爰審酌被告不思以正常途徑獲取財物，僅因貪圖不法利益，
    即加入詐欺集團擔任取款車手，動機不良，手段可議，價值
    觀念偏差，且隱匿詐欺犯罪所得本質、去向，所為嚴重損害
    財產交易安全及社會經濟秩序，對告訴人及被害人等之財產
    及社會秩序產生重大侵害，兼衡被告在詐欺集團之角色分工
    、參與之時間，暨衡酌被告犯後坦承全部犯行，且就參與組
    織及洗錢犯行於偵查、審判中均自白，已符合相關自白減刑
    規定，並已與告訴人丁○○、甲○○、被害人乙○○、丙○○○達成
    調解、賠償損失，且得到告訴人丁○○、甲○○、被害人乙○○、
    丙○○○之原諒，堪認被告有悔意，兼衡被告之生活及經濟狀
    況、素行、年紀及智識程度等一切情狀，分別量處如附表主
    文欄所示之刑，並定其應執行之刑如主文，以示懲儆。
　查被告前未曾因故意犯罪受有期徒刑以上刑之宣告，有臺灣 
    高等法院被告前案紀錄表在卷可按，念其因短於思慮，誤蹈
    刑章，經此偵審程序及刑之宣告之教訓，當知所警惕，而無
    再犯之虞，並審酌告訴人丁○○、甲○○及被害人乙○○、丙○○○
    於本院準備程序中均表示同意給予被告緩刑宣告之意見（見
    本院卷第93至94頁），本院認前開對被告所宣告之刑，以暫
    不執行刑為適當，爰依刑法第74條第1 項第1 款規定，併予
    宣告緩刑如主文所示。又緩刑宣告，得斟酌情形，命犯罪行
    為人向被害人支付相當數額之財產或非財產上之損害賠償，
    刑法第74條第2 項第3 款定有明文。查被告與告訴人丁○○、
    甲○○、被害人乙○○已分別達成附件所示內容之調解筆錄條款
    ，為確保被告能確實履行上述調解筆錄條款中之賠償金，維
    護告訴人丁○○、甲○○、被害人乙○○權益，本院斟酌上情，爰
    將附件所示內容之調解筆錄條款作為本件緩刑之附加條件，
    命被告應向告訴人丁○○、甲○○、被害人乙○○分別支付如附件
    所示調解筆錄所載之內容；倘被告不履行，且情節重大，足
    認原宣告之緩刑難收其預期效果，而有執行刑罰之必要者，
    依刑法第75條之1第1項第4 款規定，得撤銷其緩刑宣告，附
    此敘明。
  不予宣告強制工作之說明：
　1.依修正前組織犯罪防制條例，對發起、主持、操縱、指揮或
    參與集團性、常習性及脅迫性或暴力性犯罪組織者，應於刑
    後強制工作之規定，經司法院釋字第528 號解釋尚不違憲；
    嗣該條例第2 條第1 項所稱之犯罪組織，經二次修正，已排
    除原有之「常習性」要件，另將實施詐欺手段之具有持續性
    或牟利性之有結構性組織，納入本條例適用範圍，並對參與
    犯罪組織之行為人，於第3 條第1 項後段但書規定「參與情
    節輕微者，得減輕或免除其刑」。惟同條第3 項仍規定「應
    於刑之執行前，令入勞動場所，強制工作，其期間為三年」
    ，而未依個案情節，區分行為人是否具有反社會的危險性及
    受教化矯治的必要性，一律宣付刑前強制工作3 年。然則，
    衡諸該條例所規定之強制工作，性質上原係對於有犯罪習慣
    ，或因遊蕩、懶惰成習而犯罪者，所為之處置，修正後該條
    例既已排除常習性要件，從而，本於法律合憲性解釋原則，
    依司法院釋字第471 號關於行為人有無預防矯治其社會危險
    性之必要，及比例原則等與解釋意旨不相衝突之解釋方法，
    為目的性限縮，對犯該條例第3 條第1 項之參與犯罪組織罪
    者，視其行為之嚴重性、表現之危險性、對於未來行為之期
    待性，以及所採措施與預防矯治目的所需程度，於有預防矯
    治其社會危險性之必要，且符合比例原則之範圍內，由法院
    依該條例第3 條第3 項規定，一併宣告刑前強制工作（最高
    法院大法庭108 年度台上大字第2306號裁定意旨參照）。
　2.又我國現行刑法採刑罰與保安處分雙軌制，二者雖均具有干
    預人民自由基本權之性質，而應受比例原則之規範，惟所肩
    負之任務各擁其旨。刑罰置重於對犯罪之應報，以回應人類
    理性上對惡業果報之當然期待，滿足社會公平正義之情感，
    故量刑係審酌過去行為已發生之惡害，須謹守罪責原則；保
    安處分側重在改善行為人潛在之危險性格，協助行為人再社
    會化，期能達成斷除犯罪原因、預防犯罪之特別目的，係考
    量將來行為人可能之侵害法益的危險性，須注意手段合目的
    性，具補充刑罰之性質。保安處分中之強制工作，尤針對嚴
    重職業性犯罪及欠缺正確工作觀念或無正常工作因而犯罪者
    ，強制其從事勞動，學習一技之長及正確之謀生觀念，使其
    日後重返社會，能適應社會生活。故對參與犯罪組織及加重
    詐欺取財等罪之想像競合犯，有無命強制工作之必要，應審
    酌其本案犯行是否以反覆從事同種類行為為目的，且犯罪所
    得乃行為人恃為生活重要資源之常業性犯罪，及參與犯罪程
    度之高低，而具有行為嚴重性；行為人過去有無參與犯罪組
    織、加重詐欺或同質性之刑事前科紀錄，且其發生之次數、
    密度等，已足表現其侵害法益之危險性；行為人之生活能力
    、學識、職業經驗，是否足資為其復歸社會後重營正常生活
    之基礎，助其檢束前非，而對其未來行為之改善具有期待可
    能性等各節，予以綜合判斷。又強制工作等保安處分，旨在
    彌補刑罰囿於行為責任原則，無法充分發揮改善行為人個人
    潛在危險性格之功能，所造成犯罪防制網絡之缺口，是以制
    裁犯罪之手段，關於刑罰與保安處分二者之選擇與取捨，本
    屬立法範疇，而我國立法者並未就加重詐欺罪設有強制工作
    特別規定，對上開犯罪行為人而言，所犯二罪依想像競合犯
    規定，已從較重之加重詐欺取財罪處斷，故援引本院上開見
    解，裁量應否適用組織犯罪防制條例上開規定對其諭知強制
    工作時，宜審慎為之，並充分說明理由，免招訾議（最高法
    院109 年度台上字第3701號判決意旨參照）。
  3.經查，本案對被告所宣告之罪名係刑法之加重詐欺罪，此部
    分與參與犯罪組織行為具有想像競合犯關係，已如前述。惟
    依被告參與詐欺集團之模式，係受「本案詐欺集團」指揮，
    擔任「車手」之工作，顯居於該組織之下層地位，參以被告
    參與之期間不長，行為之嚴重性及表現之危險性非高，且被
    告已坦承本案犯行，堪信其經此偵、審程序，客觀上對於其
    未來之行為仍具有期待性，本院認依本案預防矯治目的所需
    程度，對被告宣告有期徒刑之刑，已足認與其本件犯行之處
    罰相當，是本院認無適用組織犯罪防制條例第3 條第3 項之
    規定對被告再為強制工作宣告之必要。
四、沒收：
  ㈠按犯罪所得之沒收、追繳或追徵，在於剝奪犯罪行為之實際
    犯罪所得，使其不能坐享犯罪之成果，其重點置於所受利得
    之剝奪，故無利得者自不生剝奪財產權之問題。又按共同正
    犯犯罪所得之沒收、追繳或追徵，本院向採之共犯連帶說，
    業於104 年度第13次刑事庭會議決議不再援用、供參考，並
    改採沒收或追徵應就各人所分得者為之之見解。又所謂各人
    「所分得」，係指各人「對犯罪所得有事實上之處分權限」
    ，法院應視具體個案之實際情形而為認定：倘若共同正犯各
    成員內部間，對於不法利得分配明確時，固應依各人實際分
    配所得沒收；然若共同正犯成員對不法所得並無處分權限，
    其他成員亦無事實上之共同處分權限者，自不予諭知沒收；
    至共同正犯各成員對於不法利得享有共同處分權限時，則應
    負共同沒收之責。至於上揭共同正犯各成員有無犯罪所得、
    所得數額，係關於沒收、追繳或追徵標的犯罪所得範圍之認
    定，因非屬犯罪事實有無之認定，並不適用「嚴格證明法則
    」，無須證明至毫無合理懷疑之確信程度，應由事實審法院
    綜合卷證資料，依自由證明程序釋明其合理之依據以認定之
    （最高法院104 年度台上字第3937號判決意旨參照）。
  ㈡次按洗錢防制法第18條第1 項固規定：「犯第14條之罪，其
    所移轉、變更、掩飾、隱匿、收受、取得、持有、使用之財
    物或財產上利益，沒收之；犯第15條之罪，其所收受、持有
    、使用之財物或財產上利益，亦同。」，為刑法沒收規定之
    特別規定，自應優先於刑法相關規定予以適用，亦即就洗錢
    行為標的之財物或財產上利益，均應依洗錢防制法第18條規
    定沒收之。惟上開條文雖採義務沒收主義，卻未特別規定「
    不問屬於犯罪行為人與否，沒收之」，致該洗錢行為之標的
    是否限於行為人所有者始得宣告沒收，有所疑義，於此情形
    自應回歸適用原則性之規範，即參諸刑法第38條之1 第1 項
    前段規定，仍以屬於行為人所有者為限，始應予沒收。
  ㈢被告於本院準備程序中供承其並沒有領到任何報酬等語（見
    本院卷第50頁），本院又查無證據足資證明被告確因本案有
    何犯罪所得、或就本案贓款有事實上之處分權，揆諸前開說
    明，自無從宣告沒收，附此敘明。
五、應依刑事訴訟法第273 條之1 第1 項、第299 條第1 項前段
    、第310 條之2 、第454 條第1 項，組織犯罪防制條例第3
    條第1 項後段、洗錢防制法第14條第1 項、第2項，刑法第1
    1條前段、第28條、第339 條之4 第1 項第2 款、第55條、
    第51條第5 款、第74條第1 項第1 款、第2 項第3 款，刑法
    施行法第1 條之1 第1 項，判決如主文。
六、如不服本判決應於收受判決後20日內向本院提出上訴書狀，
    並應敘述具體理由。其未敘述上訴理由者，應於上訴期間屆
    滿後20日內向本院補提理由書（均須按他造當事人之人數附
    繕本）「切勿逕送上級法院」。
本案由檢察官戊○○提起公訴，經檢察官李孟亭到庭執行職務。
中　　華　　民　　國　　110 　年　　12　　月　　10　　日
                  刑事審查庭  法  官  李雅雯
以上正本證明與原本無異。
如不服本判決應於收受判決後20日內向本院提出上訴書狀，並應
敘述具體理由。其未敘述上訴理由者，應於上訴期間屆滿後20日
內向本院補提理由書（均須按他造當事人之人數附繕本）「切勿
逕送上級法院」。
                              書記官  陳佩伶
中　　華　　民　　國　　110 　年　　12　　月　　13　　日
附錄本案論罪科刑法條：
組織犯罪防制條例第3 條
發起、主持、操縱或指揮犯罪組織者，處3 年以上10年以下有期
徒刑，得併科新臺幣1 億元以下罰金；參與者，處6 月以上5 年
以下有期徒刑，得併科新臺幣1 千萬元以下罰金。但參與情節輕
微者，得減輕或免除其刑。
具公務員或經選舉產生之公職人員之身分，犯前項之罪者，加重
其刑至二分之一。
犯第一項之罪者，應於刑之執行前，令入勞動場所，強制工作，
其期間為3 年。
前項之強制工作，準用刑法第九十條第二項但書、第三項及第九
十八條第二項、第三項規定。
以言語、舉動、文字或其他方法，明示或暗示其為犯罪組織之成
員，或與犯罪組織或其成員有關聯，而要求他人為下列行為之一
者，處3 年以下有期徒刑，得併科新臺幣3 百萬元以下罰金：
一、出售財產、商業組織之出資或股份或放棄經營權。
二、配合辦理都市更新重建之處理程序。
三、購買商品或支付勞務報酬。
四、履行債務或接受債務協商之內容。
前項犯罪組織，不以現存者為必要。
以第五項之行為，使人行無義務之事或妨害其行使權利者，亦同
。
第五項、第七項之未遂犯罰之。
洗錢防制法第14條
有第二條各款所列洗錢行為者，處7 年以下有期徒刑，併科新臺
幣5 百萬元以下罰金。
前項之未遂犯罰之。
前二項情形，不得科以超過其特定犯罪所定最重本刑之刑。
中華民國刑法第339 條之4
犯第339 條詐欺罪而有下列情形之一者，處1 年以上7 年以下有
期徒刑，得併科1 百萬元以下罰金：
一、冒用政府機關或公務員名義犯之。
二、三人以上共同犯之。
三、以廣播電視、電子通訊、網際網路或其他媒體等傳播工具，
    對公眾散布而犯之。
前項之未遂犯罰之。



















附表：
編號 被害人  詐騙時間 詐騙方式 匯款時間 匯款金額 （新臺幣） 匯款帳戶 交付款項方式 主   文 1 丁○○（提出告訴）  110 年8 月13日某時 詐欺集團某不詳成年成員於左列時間，於社群軟體Facebook（下稱臉書）佯以暱稱「劉晨涵」之男子，向丁○○佯稱其在葉門擔任無國界醫生，已寄送250 萬美金之包裹，惟中途遭攔阻需給付物流費及解除海關封鎖等語，致丁○○陷於錯誤，依詐欺集團成員之指示，於右列時間，將右列金額以網路銀行匯款方式匯入右列帳戶。 109 年8 月24日下午4時26分許 15萬元 己○○渣打銀行帳戶 己○○依「Johnsonmark」及「Paul」指示，分別於： 1.109 年8月25日下午2 時 9分許匯款9萬元至不詳帳戶 2.109 年8 月25日下午2 時11分許，匯款6萬元至不詳帳戶 3.109 年9 月1日下午3 時2分許，匯款5萬元至不詳帳戶 己○○犯三人以上共同詐欺取財罪，處有期徒刑壹年。      109 年9 月1 日中午12時25分許 5萬元     書證 ①丁○○報案資料（內含1.內政部警政署反詐騙諮詢專線紀錄表、2.臺南市政府警察局永康分局永康派出所受理詐騙帳 戶通報警示簡便格式表、受理各類案件紀錄表、受理刑事案件報案三聯單）。② ③郵政跨行匯款申請書。        編號 被害人     詐騙時間      詐騙方式    匯款時間   匯款金額（新臺幣）  匯款帳戶  交付款項方式  主 文 2 甲○○（提出告訴）  109 年8 月22日某時許 詐欺集團某不詳成年成員於左列時間，於臉書上偽以伊拉克上班之醫生，佯稱將退休金置保險箱，以海運運送來臺欲準備開設診所之用，惟該筆退休金經海關扣押需匯款方能取款等語，致甲○○陷於錯誤，依詐欺集團成員之指示，於右列時間，以自動櫃員機轉帳之方式，將右列金額匯款右列帳戶。 109 年9 月12日下午4 時26分許 3 萬元 己○○渣打銀行帳戶 己○○依「Johnsonmark 」及「Paul」指示於109 年9 月12日晚間10時51分許，匯款9 萬3,800 元至不詳帳戶。 己○○犯三人以上共同詐欺取財罪，處有期徒刑壹年。      109 年9 月12日下午4 時46分許 3萬元     書證 ①甲○○報案資料（內含⒈內政部警政署反詐騙諮詢專線紀錄表、⒉新北市政府警察局蘆洲分局成州派出所受理詐騙帳戶通報警示簡便格式表、金融機構聯防機制通報單、受理各類案件紀錄表、受理刑事案件報案三聯單）。② ②甲○○存摺影本。③ ③永豐銀行及台新銀行自動櫃員機交易明細表。④ ④LINE個人首頁畫面及對話紀錄截圖。⑥ ⑤Whats App對話紀錄截圖。        編號 被害人     詐騙時間      詐騙方式    匯款時間   匯款金額（新臺幣）  匯款帳戶  交付款項方式  主  文 3 乙○○  109 年9 月15日某時 詐欺集團某不詳成年成員於左列時間，偽以貨運公司客服代表，佯稱需給付國際包裹貨款及郵資等語，致乙○○陷於錯誤，依詐欺集團成員之指示，於右列時間，將右列金額以網路銀行匯款方式匯入右列帳戶。 109 年9 月18日上午11時53分許 7萬3,242元 己○○渣打銀行帳戶 己○○依「Johnsonmark 」及「Paul」指示於109 年9 月18日下午5時31分許，匯款7 萬3,200 元至不詳帳戶。 己○○犯三人以上共同詐欺取財罪，處有期徒刑壹年。  書證 ①乙○○報案資料（內含⒈內政部警政署反詐騙諮詢專線紀錄表、⒉新北市政府警察局中和分局國光派出所受理各類案件紀錄表、受理刑事案件報案三聯單、受理詐騙帳戶通報警示簡便格式表、金融機構聯防機制通報單）。② ②LINE個人資料頁面及對話紀錄截圖。③ ③Whats App對話紀錄截圖。        編號 被害人     詐騙時間      詐騙方式    匯款時間   匯款金額（新臺幣）  匯款帳戶  交付款項方式  主 文 4 丙○○○  109 年9 月18日晚間8時許 詐欺集團某不詳成年成員於左列時間，偽以丙○○○之LINE暱稱「Eni Spa 」友人，佯稱因需錢孔急央以借款等語，致丙○○○陷於錯誤，依詐欺集團成員之指示，於右列時間，以臨櫃匯款之方式，將右列金額匯款右列帳戶。 109 年9 月23日下午3時12分許 20萬元 己○○渣打銀行帳戶 此筆款項，全部經圈存未及提領。 己○○犯三人以上共同詐欺取財罪，處有期徒刑壹年。  書證 ①丙○○○報案資料（內含⒈內政部警政署反詐騙諮詢專線紀錄表、⒉臺南市政府警察局白河分局白河派出所受理詐騙帳戶通報警示簡便格式表、金融機構聯防機制通報單、受理刑事案件報案三聯單、受理各類案件紀錄表）。② ②臺灣土地銀行匯款申請書。③ ③渣打國際商業銀行股份有限公司加速返還警示帳戶滯留款項格式表。        
附件：
編號  姓  名  調解筆錄案號      調     解     筆     錄     條     款  一 丁○○ 110 年度附民移調字第827號 己○○願給付丁○○貳拾萬元，給付方式：自110 年12月15日起，按月於每月15日給付參仟元，直至全部清償為止，如有一期未給付，視為全部均到期，支付方式為己○○按月匯款至丁○○帳戶內（永康區農會帳戶，帳號00000000000000號、戶名為丁○○）。  二 乙○○ 同上 己○○願給付乙○○柒萬參仟貳佰肆拾貳元，給付方式：自110 年12月15日起，按月於每月15日給付參仟元，直至全部清償為止，如有一期未給付，視為全部均到期，支付方式為己○○按月匯款至乙○○帳戶內（中國信託銀行帳戶，帳號000000000000號、戶名為乙○○）。  三 甲○○ 同上 己○○願給付甲○○陸萬元，給付方式：自110年12月15日起，按月於每月15日給付參仟元，直至全部清償為止，如有一期未給付，視為全部均到期，支付方式為己○○按月匯款至帳戶內（第一銀行帳戶，帳號00000000000號、戶名為甲○○）。